【裁判字號】    87,訴,1007
【裁判日期】    890621
【裁判案由】    侵權行為損害賠償
【裁判全文】
臺灣士林地方法院民事判決  八十七年度訴字第一○○七號
    原      告  丙○○
    訴訟代理人  甲○○
    被      告  丁  ○
    訴訟代理人  陳國雄  律師
    複  代理人  倪子修  律師
                林秋萍  律師
                戊  ○  住臺北.
                乙○○  住同右.
右當事人間請求侵權行為損害賠償事件，本院判決如左：
    主    文
原告之訴及假執行之聲請均駁回。
訴訟費用由原告負擔。
    事    實
甲、原告方面：
  壹、聲明：
    一先位聲明：被告應返還原告新台幣（以下同）二百四十八萬七千五百六十六元
      ，及自民國八十七年四月二十一日起至清償之日止，按週年利率百分之五計算
      之利息。
    二備位聲明：被告應給付陳盛楎二百四十八萬七千五百六十六元，及自八十七年
      四月二十一日起至清償之日止，按週年利率百分之五計算之利息，並由原告代
      為受領。
    三願供擔保聲請宣告假執行。
  貳、陳述：
    一先位之訴部分：
      (一)原告於八十一年七月二十六日向訴外人陳盛楎購買台聚國際實業股份有限公
        司（以下簡稱台聚公司）股份，價金二百萬元，由原告簽發面額一百萬元、
        到期日均為八十三年七月二十八之本票二紙（以下簡稱系爭票據）交付陳盛
        楎，嗣後該買賣關係經法院判決為不存在，陳盛楎應將系爭本票返還原告。
      (二)然陳盛楎竟與訴外人林長茂及被告通謀，以「林長茂先匯款與被告，次由被
        告將該款項貸與陳盛楎，陳盛楎再將系爭票據交與被告，最後由陳盛楎將其
        貸得之款項返還於林長茂」之方法，製造陳盛楎與被告間之假債權，再由被
        告持系爭票據向臺北地方法院聲請本票裁定後，據以拍賣原告所有坐落於臺
        北市○○區○○段之土地及土地上之房屋，原告為免房地遭拍賣之損失過大
        ，遂於八十七年四月二十一日對被告清償，原告因此受有本利合計二百四十
        八萬七千五百元六十六元之損害。
      (三)林長茂於台灣士林地方法院檢察署八十七年偵字第二四二六號偵查中，自稱
        該筆借款已受清償，然被告與陳盛楎皆謂未清償，足證三人係製造假債權。
      (四)因侵權行為損害賠償請求權已罹於時效而消滅，爰依民法第一百九十七條第
        二項不當得利之法律關係，起訴請求被告應如數返還前開金額及自八十七年
        四月二十一日起至清償之日止，按週年利率百分之五計算之利息。
    二備位之訴部分：縱認被告與陳盛楎間之債權為真實，亦因陳盛楎已如數清償借
      貸之款項，則被告竟自原告重複受償，其受利益顯無法律上之原因，爰代位陳
      盛楎依不當得利之法律關係提起備位之訴，請求被告應返還陳盛楎二百四十八
      萬七千五百元六十六元，及自八十七年四月二十一日起至清償之日止，按週年
      利率百分之五計算之利息，並由原告代為受領。
乙、被告方面：
  壹、聲明：
    一原告先位及備位之訴均駁回。
    二如受不利判決，願供擔保請准免為假執行。
  貳、陳述：
    一程序事項：
      (一)按訴訟標的於確定之終局判決中經裁判者，除法律別有規定外，當事人不得
        就該法律關係更行起訴，民事訴訟法第四百條第一項定有明文；又當事人對
        於曾經確定判決之訴訟標的更行起訴，即欠缺訴訟要件，應認其訴為不合法
        ，予以駁回，若第一審法院逕為本案判決，上訴法院自應依法糾正；一事不
        再理為訴訟法上之大原則，故凡就一事件，於同一當事人間已有確定判決者
        ，不得依通常程序更行告爭，最高法院十九年上字第二六三號、二十年上字
        第五六三號判例可資參照。
      (二)本件原告起訴意旨，無非仍係主張被告與訴外人陳盛楎間之資金往來係通謀
        虛偽之意思表示，而應由被告給付其如起訴狀所載之賠償金額，然原告主張
        之上開事實所引據之法律關係，業經鈞院八十三年度訴字第六六一號民事判
        決原告敗訴確定在案，則本件訴訟之法律關係當即為前訴既判力之客觀範圍
        效力所及，原告就系爭同一事件，更行起訴，有違民事訴訟法第四百條第一
        項規定，應駁回原告之訴，合先陳明。
    二實體事項：
      (一)被告與陳盛楎間確有借貨資金之往來，並非通謀虛偽之意思表示：
        陳盛楎係於八十三年六月廿五日向被告借款一百八十萬元，由被告分別於同
        日及八十三年七月四日匯款予陳盛楎，有借據乙紙及匯款回條聯兩紙可稽，
        並經鈞院審理八十三年度訴字第六六一號向陽明山信用合作社社子分社函查
        結果，於八十三年六月廿五日及同年七月四日匯入陳盛楎帳戶之款項，係由
        陳盛楎分批提領。且經向台灣省合作金庫營業部函查結果，八十三年七月四
        日之一百萬元係自被告之帳戶轉帳匯出，足證被告與陳盛楎間確實有資金之
        往來關係，並非通謀虛偽之意思表示甚明。
      (二)原告主張被告與陳盛楎、林長茂製造假債權，未見原告積極舉證，不足採信
        ：
        按當事人主張有利於己之事實者，就其事實有舉證之責任，民事訴訟法第二
        百七十七條定有明文。又原告於其所主張之起訴原因，不能為相當之證明，
        而被告就其抗辯事實，已有相當之反證者，當然駁回原告之請求，最高法院
        二十年上字第二四六六號判例綦述甚詳。原告主張被告與陳盛楎、林長茂製
        造假債權，無非係認系爭借款資金係由陳盛楎向其分別擔任穩賀公司之董事
        及董事長之姐姐林陳秀鳳及姐夫林長茂所商借，由穩賀公司先匯予被告，再
        由被告匯予陳盛楎，陳盛楎收款後再返還予姐夫，然依鈞院審理八十三年度
        訴字第六六一號向台北市第三信用合作社西門分社函查結果，八十三年七月
        四日左右並無一百萬元之匯款匯至穩賀公司帳戶，顯見系爭一百萬元確係被
        告向穩賀公司友人林長茂先行周轉而來，與陳盛楎並無牽連，原告雖主張被
        告與渠等間之資金往來係通謀虛偽之意思表示，惟未積極舉證以實其說，不
        足採信。
      (三)被告就原告所有之財產所為之強制執行，係依法定之執行名義為之，並非不
        當得利：
        被告並非無法律之原因而受有利益：
          按債權人本於確定判決對於債務人為強制執行而受金錢之支付者，該確定
          判決如未經其後之確定判決予以廢棄，縱令判決內容不當，在債務人對於
          原執行名義之確定判決提起再審之訴予以變更前，亦非無法律之原因而受
          利益，自無不當得利可言，最高法院六十九年台上字第一一四二號判例綦
          述甚詳。本件被告前係依台北地方法院八十六年度票字第一二一六七號民
          事裁定之執行名義，就原告所有之財產聲請台北地方法院八十七年度民執
          丙字第二二四號依法強制執行，該執行名義雖非屬確定之終局判決，惟亦
          係強制執行法第四條第一項第六款所定之法定執行名義之一，參諸前揭最
          高法院判例意旨之法理，系爭執行名義之內容縱有不當，惟在債務人（即
          原告）對其依強制執行法第十四條規定提起債務人異議之訴予以變更前，
          被告並非無法律之原因而受利益。
        原告並未受有損害：
          原告就系爭票據所得請求之損害賠償，業經鈞院八十三年度訴字第六一一
          號及台灣高等法院八十四年度上字第八九八號判決確定，原告得向陳盛楎
          請求給付二百萬元及其法定遲延利息，故縱認原告因台聚公司之股份買賣
          無效致受有二百萬元之金錢損害，惟系爭損害既經法院為實質審查並為其
          勝訴確定之給付判決在案，足見原告先前所受損害業獲得填補，即無損害
          可言，原告既未受損害，其復本於同一事實原因請求被告給付二百四十八
          萬七千五百六十六元，顯於法無據，且原告所主張之前開損害金額，亦未
          見其提出計算方法及相關事證，顯亦不足採信。
        本件原告主張之損害與被告所受利益間並無直接因果關係：
          按票據債務人不得以自己與發票人或執票人之前手間所存抗辯之事由對抗
          執票人，票據法第十三條前段定有明文；又票據行為為不要因行為，即不
          以給付之原因為要素而成立之行為，凡簽名於票據之人，不問原因如何，
          均須依票上所載文義負責，除執票人取得票據係出於惡意或詐欺者外，發
          票人不得以自己與執票人前手所存抗辯之事由，對抗執票人，最高法院四
          十九年台上字第六七八號判例綦述甚詳。本諸票據係「無因性」流通證券
          之性質，原告執其與陳盛楎間所存在之抗辯事由以對抗被告，於法非僅無
          據，且退步言之，縱認原告因系爭買賣受有損害，而被告受有利益，該兩
          者間亦因前述票據為無因證券之性質，而不得認其間具有直接因果關係。
  參、證據：提出鈞院八十三年度訴字第六六一號民事判決、台灣高等法院八十四年
      度上字第八九八號民事判決及鈞院通知書各乙件，借據乙紙及匯款回條聯兩紙
      ，陽明山信用合作社（八三）陽信社字第九八○號函件，合作金庫合金營櫃字
      第六一一五號函乙件，台北市第三信用合作社西門分社北市三信（門）第二四
      六號函乙件，台北地方法院八十六年度票字第一二一六七號裁定、確定證明書
      及同院八十七年度民執丙字第二二四號函各乙件。
丙、本院依職權調閱臺灣臺北地方法院八十三年度執全字第一八六六號、八十三年度
    全字第二四五一號、八十七年度執字第二二四號、八十七年度執丙字第二二四號
    卷宗，臺灣士林地方法院檢察署八十七年度偵字第二四二六號、八十八年度偵續
    字第十五號卷宗，本院八十三年度訴字第六六一號、臺灣高等法院八十四年度上
    字第八九八號、最高法院八十五年度台抗字第一八六號、臺灣高等法院八十五年
    度再字第二四號民事判決卷宗。
    理    由
一按前後兩訴是否同一事件，應依(一)前後兩訴之當事人是否相同(二)前後兩訴之訴訟標
  的是否相同(三)前後兩訴之聲明，是否相同、相反或可以代用等三個因素決定之（最
  高法院七十三年度台抗字五一八號裁定參照）。本件原告先位請求係被告應返還二
  百四十八萬七千五百元六十六元，及自八十七年四月二十一日起至清償之日止，按
  週年利率百分之五計算之利息，備位則請求被告應返還訴外人陳盛楎二百四十八萬
  七千五百元六十六元，及自八十七年四月二十一日起至清償之日止，按週年利率百
  分之五計算之利息，而由原告代為受領；至其於本院八十三年度訴字第六六一號民
  事判決之聲明第二項則為﹁被告丁○應將如附表所示之本票二紙（即本件系爭票據
  ）返還被告陳盛楎後，被告陳盛楎再將之返還原告。如被告等均不能返還上開二紙
  本票於原告時，被告陳盛楎、丁○應連帶賠償原告二百萬元，及自八十三年七月二
  十六日起至清償之日止，按週年利率百分之五計算之利息﹂，是原告於前訴所請求
  返還者為系爭票據，而本件則係請求返還其於票據強制執行程序中清償所受之本利
  損失，況前訴於被告返還系爭票據不能時，原告所請求之賠償金額暨其利息起算日
  亦與本件不盡相同，顯見前後兩訴之訴訟標的及訴之聲明並非一致，揆諸首揭說明
  ，前後二訴即非屬同一事件，則前訴既判力客觀範圍自不及於本件訴訟，合先敘明
  。
二本件原告起訴主張其於八十一年七月二十六日向訴外人陳盛楎購買台聚公司股份，
  由原告簽發系爭票據交付陳盛楎作為價金，嗣後該買賣關係經法院判決為不存在，
  陳盛楎未將系爭本票返還原告，竟與訴外人林長茂及被告通謀，以﹁林長茂先匯款
  與被告，次由被告將該款項貸與陳盛楎，陳盛楎再將系爭票據交與被告，最後由陳
  盛楎將其貸得之款項返還於林長茂﹂之方法，製造陳盛楎與被告間之假債權，再由
  被告持系爭票據向法院聲請本票裁定後，據以聲請拍賣原告所有房地，原告為免房
  地遭拍賣之損失過大，遂於八十七年四月二十一日對被告清償，原告因此受有本利
  合計二百四十八萬七千五百元六十六元之損害。惟因侵權行為損害賠償請求權已罹
  於時效而消滅，爰依民法第一百九十七條第二項不當得利之法律關係，起訴請求被
  告應如數返還前開金額及自八十七年四月二十一日起至清償之日止，按週年利率百
  分之五計算之利息。又縱認被告與陳盛楎間之債權為真實，亦因陳盛楎已如數清償
  ，則被告自原告重複受償為無法律上之原因受有利益，爰代位陳盛楎依不當得利之
  法律關係提起備位之訴，請求被告應返還陳盛楎同先位聲明之本利，並由原告代為
  受領。被告則以陳盛楎係於八十三年六月廿五日向被告借款一百八十萬元，由被告
  分別於同日及八十三年七月四日匯款予陳盛楎，該二筆款項係由陳盛楎分批提領，
  並非通謀虛偽之意思表示，且票據行為為不要因行為，凡簽名於票據之人，不問原
  因如何，均須依票上所載文義負責，除執票人取得票據係出於惡意或詐欺者外，發
  票人不得以自己與執票人前手所存抗辯之事由，對抗執票人，原告執其與陳盛楎間
  所存在之抗辯事由以對抗被告，於法無據等語置辯。
三原告主張其於八十一年七月二十六日向訴外人陳盛楎購買台聚公司股份，由原告簽
  發系爭票據交付陳盛楎作為價金，嗣後該買賣關係經法院判決為不存在，陳盛楎未
  將系爭票據返還原告，嗣系爭票據由被告持向法院聲請本票裁定後，據以聲請拍賣
  原告所有房地，原告遂於強制執行程序中對被告清償之事實，為被告所不爭執，復
  有臺灣臺北地方法院八十三年度訴字第六六一號民事判決、八十七年度執字第二二
  四號民事執行卷宗可稽，自屬真實。
四先位部分：
  (一)查訴外人陳盛楎係於八十三年六月廿五日向被告借款一百八十萬元，由被告分別
    於同日及八十三年七月四日匯款予陳盛楎，於八十三年六月廿五日及同年七月四
    日匯入陳盛楎帳戶之款項，係由陳盛楎分批提領，且八十三年七月四日之一百萬
    元係自被告之帳戶轉帳匯出，有借據乙紙及匯款回條聯兩紙、陽明山信用合作社
    （83）陽信社字第九八○號函件、合作金庫合金營櫃字第六一一五號函附卷可考
    ，且本院八十三年度訴字第六六一號亦同此認定，足證被告與陳盛楎間確實有資
    金之往來關係。
  (二)至原告雖另主張系爭借款資金係由林長茂先匯予被告，再由被告匯予陳盛楎，陳
    盛楎收款後再返還予林長茂，而認該筆資金之流動僅係使被告得以合法取得系爭
    票據之方法，且被告與訴外人陳盛楎、林長茂於偵查中之供詞相互矛盾，故被告
    與陳盛楎間之債權應屬虛構。然查，依本院審理八十三年度訴字第六六一號時向
    台北市第三信用合作社西門分社函查結果，八十三年七月四日左右並無一百萬元
    之匯款匯至林長茂之穩賀公司帳戶，且被告貸與陳盛楎之資金何來、該筆借款如
    何償還、何時償還、何人償還，似均與被告與陳盛楎間之債權債務無涉，況原告
    另告訴被告及林長茂、陳盛楎三人共同詐欺乙案，業經台灣士林地方法院檢察署
    八十七年度偵字第二四二六不起訴處分，雖告訴人聲請再議，亦經八十八年度偵
    續字第五號不起訴處分在案，原告又無法積極另行舉證被告與林長茂、陳盛楎有
    何製造假債權之行為，徒以質疑先前民事判決及刑事偵查業經認定甚詳之事實為
    其主張，自非可採。
  (三)按無法律上之原因而受利益，致他人受損害，應返還其利益，民法第一百七十九
    條前段定有明文，則若受利益有法律上之原因，即無不當得利可言。本件被告取
    得系爭票據既係基於與訴外人陳盛楎之資金借貸關係，且原告起訴請求確認兩造
    間之票據債權債務關係不存在，業經本院八十三年度訴字第六六一號判決駁回其
    訴確定，有判決一件附卷可稽。是兩造間之票據關係既屬存在，則被告因提示票
    據未獲兌現，因而聲請本票裁定、強制執行，均本於其票據法上持票人之權利而
    為，至原告於強制執行程序中清償票款，亦係履行其票據債務，故被告受領該筆
    款項即非無法律上之原因。則原告主張被告受有不當得利而請求返還，顯屬無據
    ，不應准許。
五備位部分：
  本件原告主張縱認被告與陳盛楎間之債權為真實，亦因陳盛楎已如數清償借貸之款
  項，而被告竟仍自原告重複受償，其受利益即無法律上之原因，爰代位陳盛楎依不
  當得利之法律關係提起備位之訴，請求被告返還並由原告代為受領等語。查依民法
  第二百四十二條前段規定，債務人怠於行使其權利時，債權人因保全債權，得以自
  己之名義，行使其權利。故債權人代位行使之權利，原為債務人之權利，必於債務
  人有怠於行使其權利情事時，始得為之，若債務人對於第三人無權利存在，即無代
  位行使權利之餘地，有最高法院五十年度台上字第四０八號、四十九年度台上字第
  一七五號判例可資參照。又當事人主張有利於己之事實者，就其事實有舉證之責任
  ，民事訴訟法第二百七十七條規定甚明。故原告就其主張陳盛楎對被告有不當得利
  返還請求權之事實，自有舉證責任。經查，於原告告訴陳盛楎、林長茂及被告詐欺
  案件偵查中，陳盛楎對其向被告借款一百八十萬元並未清償一節，業已陳述甚明，
  其於八十七年三月十八日稱：（丁○如何借你錢？）「他匯錢來，我還未還」等語
  ；嗣於同年六月二十九日又稱：（還丁○錢否？）「還沒」等語（參見台灣士林地
  方法院檢察署八十七年度偵字第二四二六號卷第十五頁、第四十五頁反面）；嗣於
  八十八年八月二十五日亦稱：（是否向丁○借一百萬元？）「是的，尚未還他」。
  （為何迄未還他？）「當時已轉給他本票，他可聲請強執」等語（參見台灣士林地
  方法院檢察署八十八年度偵續字第十五號卷第一二四頁）。是陳盛楎既未將欠款歸
  還被告，僅將其持有之原告簽發之本票二紙轉讓被告，則被告本於執票人之地位就
  本票強制執行，自非不合，並無不當得利之可言。原告對被告重覆受償一節，復未
  能舉證以明，其主張陳盛楎對被告有不當得利返還請求權，而由原告代位行使云云
  ，自非可採。故其備位之訴，亦難認有理由。
六從而，原告先位請求被告給付二百四十八萬七千五百元六十六元，及自八十七年四
  月二十一日起至清償之日止，按週年利率百分之五計算之利息，備位請求被告應返
  還訴外人陳盛楎二百四十八萬七千五百元六十六元，及自八十七年四月二十一日起
  至清償之日止，按週年利率百分之五計算之利息，由原告代為受領，均無理由，應
  予駁回。原告受敗訴判決，其假執行之聲請即失所依據，應併予駁回。
七因本案事證已臻明確，兩造其餘主張陳述及所提之證據，經審酌均不影響本院上開
  論斷，毋庸再予論述，附此敘明。
八據上論結，原告之訴為無理由，依民事訴訟法第七十八條，判決如主文。
中      華      民      國    八十九    年      六      月    二十一    日
                                    臺灣士林地方法院民事第二庭
~B法      官  彭洪媛
右為正本係照原本作成。
如對本判決上訴須於判決送達後廿日內向本院提出上訴狀。
中      華      民      國    八十九    年      六      月    二十九    日
~B法院書記官  馮衍燕


司法院資訊處製作；財團法人民間司法改革基金會備份。
